【裁判字號】    99,上訴,289
【裁判日期】    990421
【裁判案由】    公共危險
【裁判全文】
臺灣高等法院臺中分院刑事判決         99年度上訴字第289號
上  訴  人
即  被  告  戊○○
選任辯護人  王錦昌律師
上列上訴人因公共危險案件，不服臺灣臺中地方法院98年度訴字
第3220號中華民國98年12月17日第一審判決（起訴案號：臺灣臺
中地方法院檢察署98年度偵字第18755號），提起上訴，本院判
決如下：
    主    文
原判決撤銷。
戊○○以加害生命、身體、財產之事，恐嚇他人，致生危害於安
全，處有期徒刑拾月。
    犯罪事實
一、戊○○於民國98年7月25日15時至19時許，在臺中市○○○
    路351號之乙○○○○○○店飲酒消費，因對其自該店內帶出場
    作陪服務之小姐，未達其購買帶出場之鐘點時數即提早離去
    ，服務不周，而心生不滿，竟基於藉以作勢放火而為恐嚇危
    害安全之犯意，先於同日21時許，拾起路旁約1200C.C.容量
    之寶特瓶1個，至該店附近之加油站購買並盛裝約3分之2容
    量之汽油後，將其孫子所有之手帕放入盛裝汽油的寶特瓶中
    ，再於同日21時10分許，前往上址乙○○○○○○店。於進入
    該KTV店內空盪大廳後，一方面口中聲稱該KTV店為黑店，另
    一方面則以左手持寶特瓶將汽油潑灑於乙○○○○○○店內大
    廳中央之大理石地面上，部分汽油潑及站立一旁之該店人員
    丁○○，戊○○手中之寶特瓶身則隨之掉落於該大廳地板上
    ，經該店人員己○○驚覺而大喊是「汽油」後，戊○○即以
    右手取出其原取自於該KTV店內櫃檯之打火機並向上高舉，
    而藉作勢放火以表加害他人生命、身體、財產之事，恐嚇該
    KTV店內在場之員工，而使渠等恐引發火災而心生畏懼。另
    一員工甲○○聽聞店內人員喊叫後，即與店外泊車小弟先後
    趕入店內，連合店內人員齊力將戊○○抱住拉出店外，並合
    力搶下戊○○仍高舉在手中之打火機，以防止戊○○點燃火
    源。嗣經警趕抵現場逮獲戊○○，並扣得打火機1個及裝有
    手帕並盛有汽油之寶特瓶1瓶。
二、案經臺中市警察局第五分局報告臺灣臺中地方法院檢察署檢
    察官偵查起訴。
    理    由
壹、程序部分：
一、按被告以外之人於審判外之陳述，經當事人於審判程序同意
    作為證據，法院審酌該言詞陳述或書面陳述作成時之情況，
    認為適當者，亦得為證據；當事人、代理人或辯護人於法院
    調查證據時，知有第159條第1項不得為證據之情形，而未於
    言詞辯論終結前聲明異議，視為有前項之同意，刑事訴訟法
    第159條之5定有明文。查被告及其辯護人、檢察官對於本件
    證人丁○○、甲○○、己○○等人於警詢時所為之審判外供
    述，於本院準備程序時已表明同意作為本案之證據方法（本
    院卷第28頁正、背面），且經本院於審理時提示被告及其辯
    護人、檢察官，均未爭執其證據能力。而本院審酌該陳述作
    成時之情況，認為適當，自具有證據能力，而得採為證據。
二、次按被告以外之人於偵查中向檢察官所為陳述，除顯有不可
    信之情況者外，得為證據，刑事訴訟法第159條之1第2項定
    有明文。偵查中對被告以外之人（包括證人、鑑定人、告訴
    人、被害人及共同被告等）所為之偵查筆錄，或被告以外之
    人向檢察官所提之書面陳述，性質上均屬傳聞證據。惟現階
    段刑事訴訟法規定檢察官代表國家偵查犯罪、實施公訴，依
    法其有訊問被告、證人及鑑定人之權，證人、鑑定人且須具
    結，而實務運作時，檢察官偵查中向被告以外之人所取得之
    陳述，原則上均能遵守法律規定，不致違法取供，其可信度
    極高，職是，被告以外之人前於偵查中已具結而為證述，除
    反對該項供述得具有證據能力之一方，已釋明「顯有不可信
    之情況」之理由外，不宜以該證人未能於審判中接受他造之
    反對詰問為，即遽指該證人於偵查中之陳述不具證據能力。
    且所謂不可信性情況，法院應審酌被告以外之人於陳述時之
    外在環境及情況，例如：陳述時之心理狀況、有無受到外力
    干擾等，以為判斷之依據。本件證人丁○○、甲○○、己○○等人於檢察官偵查中，以證人之身分陳述，經告以具結義
    務及偽證處罰後，於命證人朗讀結文後具結，渠等係於負擔
    偽證罪之處罰心理下證述，並以具結擔保其供述之真實性，
    又無受其他不當外力干擾之情形，其等未曾提及檢察官在偵
    查時有不法取供之情形，且證人甲○○、己○○於本院復到
    庭接受交互詰問，以供被告、辯護人行使在場權、對質權、
    詰問權及詢問權，用以確保被告之反對詰問權，是證人甲○○、己○○於偵查中之結證供述，已補正為完足之證據。至
    證人丁○○則經原審合法傳喚未到庭，但經被告及其辯護人
    捨棄聲請傳喚，並對丁○○於偵查中之證據能力不爭執（本
    院卷第57頁正、背面）。是證人丁○○、甲○○、己○○等
    人於檢察官偵查中之結證供述，並無顯不可信之例外情況，
    自得為證據。
貳、實體部分：
一、訊據上訴人即被告戊○○坦承有以上揭潑灑汽油，並高舉打
    火機作勢點火狀，而為恐嚇乙○○○○○○店內人員之事實。
    惟就公訴意旨指其涉嫌放火未遂犯行乙節，則堅詞否認主觀
    上有放火燒燬現有人所在建築物之犯意，辯稱：只是要嚇唬
    店內人員而已云云。
二、按犯罪行為人究係基於如何之犯罪故意，應就案內一切證據
    ，審酌行為人犯罪之動機、犯罪手段、犯罪對象、犯罪行為
    之場域、犯罪危害情狀、犯罪結果及被告犯罪行為後之反應
    作為等主、客觀事實而綜合判斷，以為認定。經查：
  (一)被告雖迭於警詢、偵查及法院審理中坦認有於上揭犯罪事實
    所載之時、地，持路邊撿拾之寶特瓶盛裝汽油，進入乙○○○○○○店，左手持盛有汽油之寶特瓶，將汽油潑灑於乙○○○○○○之大廳後，右手再高舉打火機作勢要點火，隨即遭店
    內服務人員拉出店外制止等事實，惟其一再陳稱：係因當日
    與朋友至乙○○○○○○店內消費，因其自該店帶出場作陪服
    務之小姐，未達買單之鐘點時數即提早離去，服務不周，心
    有不甘，一時衝動，始於附近隨手撿拾空瓶，至附近之加油
    站購買汽油盛裝入內，另隻手持打火機進入店內作勢要點火
    ，但其原意是要與店員理論，僅欲嚇唬店內人員，並無意要
    點火等語（警詢第3至4頁、偵查卷第7頁、第18頁、原審卷
    第31頁正、背面）。是以，被告雖有自白，但顯然僅坦認有
    於上揭犯罪事實所載之時、地，持打火機及盛裝汽油之寶特
    瓶進入乙○○○○○○店內及將汽油潑灑於乙○○○○○○大廳之
    客觀事實，就其主觀上是否有放火燒毀乙○○○○○○ 店之犯
    意，仍加以否認，故尚難認被告就公訴意旨起訴其涉嫌放火
    罪之犯行已有全部自白坦認之情形。職是，就被告主觀上是
    否有放火燒毀現有人所在建築物之犯意，而已著手放火行為
    ？抑或僅係基於恐嚇危害安全之犯意，作勢點火而以加害他
    人生命、身體、財產之事恐嚇他人？仍應綜合相關事證詳加
    審究。
  (二)證人丁○○於偵查中結證稱：被告是常客，當天他下午就進
    來店了，伊晚上7點鐘送他出去，9點多他又進來，伊看到他
    是已經有點醉了等語（偵查卷第16頁）；證人甲○○於本院
    結證稱：被告約一星期3、4次去乙○○○○○○ 店飲酒消費，
    事發當日被告有帶小姐去吃飯，因小姐時間未到先走，被告
    才回店裡鬧事，該理容 KTV店是被告的叔叔輩親戚所經營，
    店裡員工並無與被告有糾紛等語（本院卷第55頁）。準此，
    被告於警詢、偵查及法院審理所辯稱：因其自該店帶出場作
    陪服務之小姐，未達買單之鐘點時數即提早離去，服務不周
    ，而心有不甘，欲嚇該KTV店之人員等語，尚屬可信，則被
    告在無任何仇恨下，是否僅一時間受服務不周之對待，即因
    而生起欲放火燒毀乙○○○○○○ 店之強烈犯意，容非無疑。
  (三)扣案被告供盛裝汽油之容器，係1個容量約1200C.C.之寶特
    瓶，此有照片附卷可憑（警卷第22頁），復經本院於審理期
    日提示調查，並令被告辨認無訛（本院卷第59頁）。又被告
    於警詢供稱：伊是在附近隨手拾獲空瓶，前往加油站加入汽
    油後作為前往該店要嚇嚇他們；另打火機則是在該店櫃檯隨
    手拿起的等語（警卷第4頁），於偵查中供稱：伊跟1個女孩
    出去，伊買了3個小時，小姐跟伊朋友要小費，伊不高興，
    她就先離開，伊很不高興，伊就回去找她，伊在門口撿到1
    個寶特瓶，到隔壁100公尺左右的加油站買汽油，當時伊喝
    了酒很激動，很想找她算帳，想嚇嚇她，伊沒有點火等語（
    偵查卷第18頁）；於本院供稱：扣案打火機是KTV店的，是
    那天伊和櫃檯小姐「會的」（台語）時候拿的，扣案手帕是
    伊孫子的，伊將之塞在寶特瓶口，伊有這一條手帕是因為伊
    帶（即照顧）孫子，把這條手帕放在口袋裡，出去喝酒順便
    帶出去，伊當時裝汽油是寶特瓶的3分之2量等語（本院卷第
    59頁）。而證人丁○○、甲○○、己○○於警詢時均供稱：
    被告是朝店內大廳潑灑汽油，且已經揮發掉了等語（警卷第
    7頁、第10頁、第13頁）；另證人丁○○於偵查中結證稱：
    被告是對著店面灑汽油，撥到伊等語（偵查卷第16頁），證
    人甲○○於偵查中結證稱：被告將汽油灑在大廳等語（偵查
    卷第17頁），證人己○○於偵查中結證稱：被告拿著東西往
    地上潑等語（偵查卷第17頁）；又證人甲○○於本院結證稱
    ：KTV店內的大廳大約70、80坪，沒有隔間，是長方形，大
    廳裡面沒有擺設很多東西，有一個櫃台，其他都空空的，大
    廳裡面的建材地板是大理石，牆壁是木頭；被告進去店內大
    廳後，伊跟著進去，沒有看到汽油，但有聞到汽油味道等語
    （本院卷第52頁背面至53頁）；證人己○○於本院結證稱：
    KT V大廳建材，地板是大理石，牆壁是木板，櫃台後面是木
    頭，前面整片都是玻璃的；被告進來大廳時很生氣，沒有馬
    上灑汽油，說伊們是黑店，手拿著寶特瓶下半部揮出去，寶
    特瓶也甩出去了；被告潑汽油在地板上，離地板上汽油最近
    的是櫃檯，距離差不多是4米，潑出來的汽油量不多，就散
    在地板上，一點一點的等語（本院卷第55頁背面、第56頁正
    、背面）。此外，佐以卷附案發現場照片（警卷第20頁）確
    實顯示KTV店大廳內，其面積頗大，並且空盪，而扣案之寶
    特瓶係遺留在大廳地上的中央處，（以目視觀之）其半徑2
    、3公尺區域內並未緊臨任何物品。是由上開事證以觀，自
    足以認定被告係不滿帶出場小姐提前離去，而臨時起意，為
    對該KTV店人員威嚇，以宣洩不滿，即隨意撿時路上之空寶
    特瓶，至加油站加油，盛裝之汽油量未逾1200C.C.，於進入
    KTV店內空盪之大廳後，將汽油潑灑在建材為大理石之KTV店
    大廳中央地板上，四周未緊臨易燃物品，該等汽油隨後即揮
    發，寶特瓶身亦脫離其左手，掉落在地上，其後再取出以右
    手取出取自於KTV店櫃檯之打火機高舉，惟此時打火機已與
    潑灑在地之汽油分隔兩處，欲以打火機點燃火源須曲屈身靠
    近地面等情。
  (四)另據證人丁○○於檢察官偵訊時結證稱：伊看到被告時，他
    已經有點醉了，伊人都在大廳，7點左右伊送他出去，9點多
    他又進來，9 點多進來時，被告是拿著寶特瓶，裡面裝汽油
    ，有拿打火機，手舉高，沒有靠近地上，沒有點火，他是對
    著店內灑汽油，作勢要點的樣子，後來是甲○○搶下他的打
    火機，其他人將他緊緊抱住等語（偵查卷第16頁、第18頁）
    ；證人甲○○於檢察官偵訊時結證稱：伊那天是上晚上9 點
    的班，那時在大廳門外的椅子上抽煙，看到被告進來，他是
    右手拿打火機，左手拿滿滿的汽油裝在寶特瓶內，伊看到他
    將汽油灑在大廳，手上拿著打火機，手舉高，沒有靠近地上
    ，伊追過去，「拉著被告往外走」，被告口中說著，「我早
    就跟你們勘查過地形，我知道你們都有跑路，老闆要換人做
    (台語)」，而被告一灑汽油，伊就衝過去將他拉到沒有汽油
    的門外，再將他的打火機搶下來，當時他應該有點醉了，被
    告沒有點燃打火機的機會等語（偵查卷第17頁、第18頁）；
    證人劉玫麟於檢察官偵訊時結證稱：伊是第一個發現被告的
    ，伊在門外面，被告遠遠走過來，沒有理人，拿著東西就往
    地上潑，伊聞到汽油味，就大叫汽油，甲○○就馬上制止被
    告，當時被告手拿打火機有舉高，沒有靠近地上等語（偵查
    卷第17頁、第18頁）。另證人甲○○於本院結證稱：因為伊
    的店禁止抽菸，那天伊在店外面泊車台那邊抽菸，聽到店裡
    有人大小聲喊，伊就衝進去看，看到被告手拿1個打火機高
    舉，伊就叫他名字，說這是你叔叔的店，你怎麼在這裡亂來
    ，被告就一直碎碎唸，泊車小弟就跟伊一起衝進來，跟伊一
    起推他，推他去外面空地，伊就搶下他的打火機，伊店裡面
    的人都圍過來幫忙把被告推出去。推他的時候，他沒有掙脫
    跑走，他只是一直在碎碎唸，拉不太動。被告是被推到外面
    時說「我早就跟你們勘查過地形，我知道你們都有路跑，老
    闆要換人做」等語（本院卷第52頁背面、第53頁背面）；證
    人己○○於本院結證稱：被告是伊店內的常客，伊是上5點
    的班，他們那時有喝酒，後來伊看到被告進來，伊要拿毛巾
    給他，伊看到他手上拿1瓶寶特瓶，發現他很生氣，他就說
    伊們的店是黑店，就潑出去，伊就聞到汽油味，伊就喊是汽
    油，其他的人聽到就進來，被告就拿打火機拿高高的，一直
    說伊們是黑店，伊也不知道什麼情形，伊就在和大家一起推
    他出去。伊是大叫後，很多人在圍過來時，他就從口袋拿出
    打火機，然後高舉，到他被推出去，都是一直是高舉的等語
    （本院卷第55頁、第56頁）。是依上開證人之證述內容以觀
    ，被告雖於案發當時有持盛裝汽油之寶特瓶進入乙○○○○○○ 店內，並將汽油潑灑於乙○○○○○○大廳中央石材之地板
    上，並於店員大叫後，取出自KTV店內所取得之打火機並高
    舉之客觀事實，然於被告取出打火機時，其盛裝汽油之寶特
    瓶身已甩在地上，脫離被告之手中，打火機與汽油已分隔兩
    處，且其持打火機之手，始終高舉，而無靠近潑灑汽油之地
    面，並無點燃火勢之舉動；衡情被告倘自始有意燒毀整棟乙○○○○○○店之建築物，似應準備較多量之汽油，且似應趁
    四下無人之際，將汽油潑灑在易燃物品，並即點火以延燒火
    勢。然其卻於明知有人在大廳之情形下，仍堂而皇之於營業
    時間進入店內，一面指責該KTV店為黑店，並公開潑灑汽油
    於地面，徒增遭人發覺而制止之風險，且其原準備之汽油量
    不多，一潑灑於空盪之石材地面，因其為液態，朝四周漫開
    ，可輕易揮發，如無其他足以延燒之易燃物，並不足以引燃
    大火，而得以燒燬整棟建築物，被告為一智識成熟之成年人
    ，對此應無不知之理。而被告一進入大廳內，即將汽油潑灑
    於大廳石材之中央地面，雖有持打火機，然係為高舉之動作
    ，亦未點出火苗，並已離汽油所在，明顯無點燃火勢之意，
    其後復未為任何舉動，是被告主觀上應乏燒燬現有人所在建
    築物之犯火犯意，僅係因酒後一時衝動所為之發洩情緒之舉
    動，並無放火燒燬乙○○○○○○店建築物之意圖自明。再佐
    以被告係因其自該店帶出場作陪服務之小姐，未達買單之鐘
    點時數即提早離去，服務不周，而心有不甘，欲圖威嚇KTV
    店內之工作人員，且其於進入店內後，嚷著KTV店是黑店，
    於遭店內人員合力抱住拉出店外時，並說「我早就跟你們勘
    查過地形，我知道你們都有路跑，老闆要換人做」等語，顯
    然其係欲藉作勢放火以表加害他人生命、身體、財產之事，
    恐嚇該KTV店內在場之員工，以達其宣洩不滿之目的，而證
    人丁○○於偵查中亦結證稱：被告潑灑汽油，撥到伊，伊被
    嚇壞了等語（偵查卷第16頁），另作勢放火，在客觀上亦足
    使一般人即當時在KTV店內在場之員工恐生火災而心生畏懼
    ，此由店內眾員工於瞬間即合力抱住被告，將之拉出店外之
    舉，亦可見一斑。
  (五)綜合上開關於被告上開犯罪之動機、犯罪手段、犯罪對象、
    犯罪行為之場域、犯罪危害情狀、犯罪結果及被告行為後之
    反應作為等主、客觀事證之調查，尚難認被告有放火燒毀現
    有人所在建築物之犯意，被告所辯其意在恐嚇，尚堪採信。
    此外，復有扣案之打火機1個、保特瓶1瓶可為佐證，本案事
    證明確，被告恐嚇危害安全犯行應堪認定。
三、論罪科刑之理由：
  (一)核被告戊○○所為，係犯刑法第305條之恐嚇危害安全罪。
    而按法院之審判固應以起訴之犯罪事實為範圍，但法院於不
    妨害事實同一之範圍內，仍得自由認定事實，適用法律。所
    謂事實同一，係指刑罰權所以發生之原因事實係屬同一者而
    言，是判決所認定之事實與檢察官起訴之事實是否同一，應
    以檢察官擇為訴訟客體之基本社會事實關係是否相同為準，
    非謂其全部之事實均須一致；苟其基本事實相同，其餘部分
    縱或稍有出入，仍不失為事實同一（最高法院89年度台上字
    第3437號判決意旨參見）。又按刑事訴訟之審判，雖採不告
    不理原則，法院固不得對未經起訴之事實予以審判，但在不
    妨害事實同一之範圍內，仍非不得自由認定事實，適用法律
    。換言之，如刑罰權對象之客觀基本社會事實相同，縱起訴
    事實所述犯罪時、地略有錯誤，或犯罪方法、被害法益不同
    ，或所犯罪名有別，法院仍得予以審判（最高法院95年度台
    上字第1271號判決意旨參照）。本件原公訴意旨係認被告所
    犯為刑法第173條第3項、第 1項之放火燒燬現有人所在之建
    築物未遂罪，惟嗣後經本院審理後所認定係構成恐嚇危害安
    全罪，因其基本之犯罪事實經過（社會事實）仍屬同一，本
    院得自由認定其罪名，並依法變更起訴法條，併予敘明。
  (二)被告以一作勢放火以加害他人生命、身體、財產之恐嚇行為
    ，恐嚇乙○○○○○○ 店內在場之數員工，其侵害數人之法益
    ，為同種想像競合犯，應論以一罪。
  (三)原審以被告之罪證明確，予以論罪科刑，固非無見，惟原判
    決未綜合各種情狀，認被告所為係犯放火燒燬現有人所在之
    建築物未遂罪，尚有未合。被告上訴意旨辯其所犯係恐嚇危
    害安全罪，非無理由，原判決即屬無可維持，自應由本院予
    以撤銷改判。
  (四)爰審酌被告除前於98年間因違背安全駕駛，經台灣苗栗地方
    法院檢察署檢察官為緩起訴處分1年，於99年5月31日觀護結
    束，餘無犯罪紀錄，此有臺灣高等法院被告前案紀錄表在卷
    可憑，其素行尚非不佳，此次僅因不滿KTV 店內出場小姐服
    務態度，即以在營業場所動手潑灑汽油，作勢放火恐嚇乙○○○○○○ 店內在場員工之生命、身體及財產安全，惡性匪淺
    ，惟姑念被告所為尚未造成重大實害，事後並已與被害人達
    成和解，並徵得對方原諒，此有和解書 1紙在卷可稽（原審
    卷第22頁），及其犯罪後尚能坦承部分犯行等一切情狀，量
    處如主文第2項所示之刑。
  (五)至扣案之打火機1個係被告自店內櫃臺拿取之物，保特瓶1瓶
    為路邊拾取，瓶上手帕為其孫子所有，此據被告於本院審理
    中陳述明確，則上開物品，均無積極證據可資證明確為被告
    所有，爰不予宣告沒收，並此敘明。
據上論斷，應依刑事訴訟法第369條第1項前段、第364條、第29
9條第1項、第300條，刑法第305條、第55條，刑法施行法第1條
之1，判決如主文。
本案經檢察官丙○○到庭執行職務。
中    華    民    國    99    年    4     月    21    日
            刑事第五庭  審判長法  官  趙  春  碧
                              法  官  林  宜  民
                              法  官  賴  恭  利
上列正本證明與原本無異。
檢察官得上訴。
被告不得上訴。
如不服本判決應於收受送達後10日內，向本院提出上訴書狀，其
未敘述上訴理由者，並得於提起上訴後10日內向本院補提理由書
狀(均須按他造當事人之人數附繕本)「切勿逕送上級法院」。
                              書記官  林  育  萱
中    華    民    國    99    年    4     月    21    日
附錄論罪科刑法條
中華民國刑法第305條
（恐嚇危害安全罪）
以加害生命、身體、自由、名譽、財產之事，恐嚇他人致生危害
於安全者，處 2 年以下有期徒刑、拘役或 3 百元以下罰金。

司法院資訊處製作；財團法人民間司法改革基金會備份。
